臺灣高等法院民事裁定
110年度抗字第846號
抗  告  人  周裕盛（即周明達之承受訴訟人）


上列抗告人因與相對人華城開發地產股份有限公司、達城建設股
份有限公司、法蘭德股份有限公司（原名：法蘭德建設股份有限
公司）間拆屋還地等事件，對於中華民國110年6月4日臺灣臺北
地方法院106年度重訴字第589號所為裁定提起抗告，本院裁定如
下：
    主  文
抗告駁回。
抗告費用由抗告人負擔。
    理  由
一、按「訴訟標的之價額，由法院核定。」、「核定訴訟標的之
    價額，以起訴時之交易價額為準；無交易價額者，以原告就
    訴訟標的所有之利益為準。」、「以一訴主張數項標的者，
    其價額合併計算之。」、「以一訴附帶請求其孽息、損害賠
    償、違約金或費用者，不併算其價額。」民事訴訟法第77條
    之1第1項、第2項、第77條之2第1項前段、第2項分別定有明
    文。至原告為訴之追加者，就其追加之訴則應以追加時之交
    易價額核定訴訟標的價額，而非以原訴起訴時為準。
二、本件相對人於原法院主張依民法第767條第1項規定，請求抗
    告人及原審被告周秀雄、林明德、周原興、周水火、劉正順
    、劉正清、劉正義、劉逸蓁、林碧珠、林秋月、林秋萍、溫
    苑如、周宜樺、林明釧、周明琴、林明源、高周惠美、蘇周
    碧雲（下稱林明德等人）應將公同共有之原法院民國110年4
    月19日106年度重訴字第589號判決（下稱原審判決）附圖乙
    、乙1、乙2、乙3、丙、丙1、丙2部分所示即門牌號碼臺北
    市○○區○○○路0段000巷0號及2號房屋（下合稱系爭房屋，分
    別稱1號房屋、2號房屋）拆除，並將系爭房屋占用之臺北市
    ○○區○○段○○段00000○00000地號土地（以下分別稱745-1地號
    土地、744-1地號土地）返還予相對人及其他共有人；及依
    民法第179條規定，請求連帶給付如原審判決附表二所示之
    不當得利金額等。嗣原審判決判命抗告人及林明德等人應將
    系爭房屋拆除，並將該占用部分土地返還予相對人及其他共
    有人；及給付相對人如原審判決附表三所示之不當得利金額
    等，另駁回相對人其餘之訴。此有原審判決書可稽（見原法
    院卷九第303至344頁）。抗告人及原審被告林明德、林碧珠
    、林秋月、林秋萍、溫苑如、周宜樺、林明釧、周明琴、林
    明源（下合稱上訴人）就前開敗訴部分聲明不服，於110年5
    月14日提起上訴，惟未繳納第二審裁判費（見本院卷第15至
    18頁之「民事聲明上訴狀」）。原法院於110年6月4日核定
    訴訟標的價額為1億4,683萬8,581元，並命上訴人於20日內
    補繳第二審裁判費187萬9,002元（下稱原裁定）。抗告人不
    服原裁定關於訴訟標的價額之核定部分，提起抗告前來。
三、抗告人抗告意旨略以：上訴人係未辦理保存登記之2號房屋
    之所有權人或處分權人，然非1號房屋之所有權人或處分權
    人，故對2號房屋並無拆除之權限。原審判決雖認定1號房屋
    及2號房屋係由周高玉、周卓所興建，且未見周高玉、周卓
    之繼承人有任何遺產分割協議存在，應認1號房屋及2號房屋
    為周高玉、周卓之繼承人公同共有。然1號房屋及2號房屋之
    家族已各自在其屋居住百年，互不干涉生活，可認1號房屋
    及2號房屋業已分割為二派家族分別所有，且1號房屋及2號
    房屋家族各依鬮分字據而分管其屋，可得遺產是已分割為各
    家族所有，現實狀況如此，故原審判決認為1號房屋及2號房
    屋仍為共同遺產，應有率斷。況上訴人迄今未曾居住或占有
    1號房屋，也從未曾享有1號房屋之利益，無庸負擔1號房屋
    占地比例之上訴費用，原裁定卻將1號房屋占用土地面積併
    算入訴訟標的範圍，應有未妥等語。
四、經查：　　
  ㈠按請求拆屋還地之訴，係以土地返還請求權為訴訟標的，其
    訴訟標的價額應以起訴時土地之交易價額即市價為準。土地
    倘無實際交易價額，當事人復未能釋明訴訟標的物之市價，
    供法院核定訴訟標的之價額，法院本得依職權調查審認。而
    土地公告現值係直轄市及縣（市）政府依平均地權條例第46
    條規定，對土地價值逐年檢討、調整、評估之結果，自非不
    得認與市價相當而做為核定訴訟標的價額之參考（最高法院
    104年台抗字第920號裁判要旨參照）。
　㈡本件訴訟係相對人請求上訴人拆屋還地並返還相當於租金之
    不當得利，而相對人於106年4月19日起訴時係請求返還遭占
    用之745-1地號土地（見原法院卷一第5至11頁之起訴狀），
    另於107年11月13日追加請求返還遭占用744-1地號土地（見
    原法院卷四第117、118頁之「民事更正追加及準備（一）狀
    」），揆諸首揭規定，本件訴訟標的價額應以相對人106年4
    月19日起訴時之745-1地號土地交易價額及107年11月13日追
    加時之744-1地號土地交易價額為準，且由法院應依職權調
    查核定之。又兩造並未能釋明前開2筆土地之市價，揆諸前
    揭規定，自非不得認前開2筆土地之公告現值與市價相當，
    而據以核定本件訴訟標的價額。至相對人請求給付相當於租
    金之不當得利部分，依民事訴訟法第77條之2規定，不併算
    其價額。
　㈢查上訴人之上訴聲明為：原審判決不利於上訴人部分廢棄；
    上開廢棄部分，相對人在第一審之訴及假執行之聲請均駁回
    等，有上訴人之「民事聲明上訴狀」可考（見本院卷第15至
    18頁），是上訴人係就其敗訴部分全部聲明不服，故其上訴
    利益自包括原審判決命上訴人拆除如原審判決附圖乙、乙1
    、乙2、乙3、丙、丙1、丙2部分所示之1號房屋與2號房屋，
    及返還該等部分占用之土地，並給付不當得利在內，抗告人
    並未減縮上訴聲明範圍，其爭執屬尚待上級審審理之關於1
    號房屋處分權歸屬之實體上事項，應待上訴合法後始得審酌
    ，故抗告人所為抗辯，難認有據。從而，原裁定依臺北市古
    亭地政事務所106年12月7日複丈成果圖（見原法院九卷第34
    3、343頁，即原審判決附圖），以附圖乙、乙1、乙2、乙3
    、丙、丙2部分所示1、2號房屋占用745-1地號土地中之462.
    77平方公尺（100.98＋28.89＋137.01＋34.04＋137.32＋24.53＝4
    62.77），該土地於106年4月19日本件起訴時之公告現值為
    每平方公尺新臺幣（下同）31萬5,762元（見原法院院卷七
    第162頁）；附圖丙1部分所示2號房屋占用744-1地號土地中
    之3.48平方公尺，該土地於相對人107年11月間追加起訴時
    之公告現值為每平方公尺20萬5,000元（見原法院卷七第160
    頁）；不當得利部分不併算訴訟標的價額，因此核定上訴人
    上訴部分之訴訟標的價額為1億4,683萬8,581元（315,762×4
    62.77＋205,000×3.48≒146,838,581），並命上訴人於收受原
    裁定送達後20日內補繳第二審裁判費187萬9,002元，如逾期
    不繳，即駁回其上訴等語（見本院字卷第6頁），揆諸前揭
    說明，於法尚無違誤。
五、綜上所述，原裁定核定本件抗告人之上訴利益訴訟標的價額
    為1億4,683萬8,581元，容無不當。抗告意旨指摘原裁定不
    當，聲明廢棄，為無理由，應予駁回。
六、據上論結，本件抗告為無理由，爰裁定如主文。　　
中　　華　　民　　國　　110 　年　　8 　　月　　31　　日
                  民事第十七庭
                        審判長法  官   黃雯惠
                              法  官   趙伯雄 
                              法  官   賴秀蘭
正本係照原本作成。
本裁定除以適用法規顯有錯誤為理由外，不得再抗告。如提起再
抗告，應於收受送達後10日內委任律師為代理人向本院提出再抗
告狀。並繳納再抗告費新臺幣１千元。
中　　華　　民　　國　　110 　年　　9 　　月　　2 　　日

                              書記官   林淑貞